【裁判字號】    97,消債更,100
【裁判日期】    971226
【裁判案由】    更生事件
【裁判全文】
臺灣基隆地方法院民事裁定           97年度消債更字第100號
聲  請  人  甲○○
上列當事人因消費者債務清理事件聲請更生，本院裁定如下：
    主  文
聲請駁回。
聲請程序費用由聲請人負擔。
    理  由
一、按聲請更生或清算不合程式或不備其他要件者，法院應以裁
    定駁回之，消費者債務清理條例（下稱本條例）第8條定有
    明文。次按債務人不能清償債務或有不能清償之虞者，得依
    本條例所定更生或清算程序，清理其債務，該條例第3條亦
    有明定。按經濟上陷於困境之消費者，若任其於惡性循環之
    債務窘境中自生自滅，其將衍生嚴重之社會問題，致難以維
    持安定之社會經濟秩序，故有予之分別情形依更生或清算之
    程序清理其債務之必要，藉以妥適調整其與各相關債權人等
    間之權利義務關係，以謀求消費者經濟生活之更生機會，從
    而健全社會經濟發展。惟私法上債之關係，係以當事人間之
    信賴關係為基礎，為社會經濟組織之重要支柱，故當事人於
    以法律行為追求自己之利益之際，亦應顧及對方之利益，並
    考量債權債務在社會上之作用，本於誠實及信用之原則，行
    使其債權及履行其債務，故債務人之消費者欲以上開條例為
    其所負義務之調整者，自應本於誠信原則之本旨，僅在其不
    能清償債務或有不能清償之虞而使其陷於經濟上之困境時，
    始得准許之，以避免其藉此善意之立法而惡意圖謀減免債務
    ，致使社會陷於道德之危險，並因此使信用緊縮而造成社會
    經濟之動盪。再者，依本條例第151條第1項、第5項規定，
    係採「協商前置主義」，而債務人於協商程序中，自應本於
    個人財產及收支狀況，依最大誠信原則，商討解決方案，如
    終究不能協商，於聲請更生或清算時，法院審酌上開條文所
    謂「不能清償或有不能清償之虞」，允宜綜衡債務人全部收
    支及財產狀況，評估是否已不能維持符合人性尊嚴之最基本
    生活條件，如曾有協商方案，其條件是否確實不能達到上開
    基本之要求等，為其判斷之準據。
二、本件聲請意旨略以：聲請人有不能清償之情事，於本條例施
    行後，曾以書面向最大債權金融機構請求共同協商債務清償
    方案，惟協商不成立，且其無擔保或無優先權之債務總額未
    逾新臺幣（下同）1,200萬元，復未經法院裁定開始清算程
    序或宣告破產云云。
三、經查，聲請人現任職於法務部調查局，其94年度各類所得總
    額為1,491,135元，平均每月收入為124,261元【計算式：
    1,491,135元÷12月＝124,261元，元以下四捨五入】，95年
    度各類所得總額為1,650,466元，平均每月收入為137,539元
    【計算式：1,650,466元÷12月＝137,539元，元以下四捨五
    入】，有聲請人所提94、95年度綜合所得稅各類所得清單附
    卷可稽。復據聲請人所提出之薪資通知單，聲請人自97年3
    月起至6月止之薪資收入（扣除所得稅及退撫基金）分別為
    93,174元、99,674元、99,014元、99,744元，顯然聲請人具
    有穩定之工作以及相當之資力。又聲請人固稱其每月個人生
    活支出為20,000元（含膳食、交通、醫療、水電、電信、瓦
    斯、紅白包、洗狗費、雜支等各項支出）以及扶養配偶支出
    每月40,000元等，並提出部分單據供本院審查。惟按，消費
    者債務清理條例之立法意旨，乃在於幫助陷於經濟上困境之
    債務人，得藉由更生或清算程序，走出經濟困境，避免走向
    絕路，實現憲法所保障之生命權，其並非在幫助債務人保持
    其舊有之生活水平，或幫助債務人履行其法定扶養義務。因
    此在考量所謂之「生活必要性支出」，自應以維持一般人最
    低生活水平所需為準。
    本件聲請人既已負債高達5,893,439元，其生活程度當然必
    須受相當限制，且除應積極開源努力勤奮工作以增加收入償
    還債務外，尚須節流儉樸其生活需求而適當控制其生活費用
    支出。然聲請人每月之生活費用竟仍高達20,000元，其中尚
    包括行動電話、網路、住宅火災及地震險、意外險、紅包、
    寵物梳洗費等非維持生活所需之花費，顯見聲請人仍維持過
    往寬逸之生活，甚至已達奢華之程度，此與本條例「僅在使
    具還款誠意之債務人可於保有基本生活所需之前提下藉由更
    生程序以清償部分債務而重獲新生，並非在使債務人可一方
    面享有如同無負債般恣意奢華浪費，同時豁免其過去所積欠
    鉅額債務」之立法目的顯然有所違背。依據行政院公布之97
    年台灣省最低生活費為9,829元，是以，聲請人之個人生活
    支出及每月支付配偶、子女之扶養費均應以台灣省最低生活
    費即9,829元計算，聲請人每月支出之個人生活費20,000元
    ，及支付配偶、子女之扶養費、零用金45,000元【計算式：
    扶養費40,000元＋零用金5,000元＝45,000元】，顯屬過高
    。至聲請人雖陳稱其配偶罹患Ｂ型肝炎等疾病，然卻未見聲
    請人提出相關診斷證明文件，聲請人復稱醫療費用等單據已
    無留存，其主張此部分支出自難採信。又聲請人次女盧妍僾
    已年滿20歲，聲請人非惟未說明盧妍僾有何不能維持生活且
    無謀生能力而有受扶養權利，竟又主張除前兩年學雜費
    203,572元外，每月尚支出零用金5,000元予盧妍僾，其主張
    自無可採。
四、從而，縱聲請人次女盧妍僾確有受扶養之權利，聲請人每月
    必要支出費用亦僅29,487元（聲請人個人生活費9,829元、
    配偶扶養費9,829元、聲請人次女盧妍僾扶養費9,829元），
    加計聲請人每月支出之房屋貸款16,300元，共45,787元，是
    縱以聲請人97年3月份起聲請人當月之最低收入即93,174元
    計算，扣除前開必要支出45,787元，亦尚餘47,387元，相較
    於金融機構所提出利率3％，分144期，期付金32,367元之條
    件，聲請人顯非不能負擔。復依陽信銀行所寄發予聲請人之
    前置協商不成立通知書，其係記載因聲請人「未能接受顯足
    以負擔之還款方案」致協商不成立，益徵聲請人並無清償債
    務真意，而無適用消費者債務清理條例進行更生程序之餘地
    。
五、綜上所述，以聲請人之收入現況，既能維持生活亦有能力清
    償債務，則與本條例第3條所稱「債務人不能清償債務或有
    不能清償之虞」之要件不符，其聲請自難謂有理由，應予駁
    回。
六、依消費者債務清理條例第8條、第15條，民事訴訟法第95條
    、第78條之規定，裁定如主文。
中    華    民    國    97    年    12    月    26    日
                  民事庭法  官  姚貴美
以上正本係照原本作成。
如不服本裁定，應於裁定送達後10日內，以書狀向本院提出抗告
，並繳納抗告費新臺幣1,000元。
中    華    民    國    97    年    12    月    26    日
                        書記官  江美琪


司法院資訊處製作；財團法人民間司法改革基金會備份。
